---
title: "Projet Mathématiques pour le Big Data — Optimisation, Pseudo-inverse, ACP, AFC"
author: "ESGI 5A BD"
date: "`r Sys.Date()`"
output:
  pdf_document:
    toc: true
    toc_depth: 3
    number_sections: true
    latex_engine: xelatex
    fig_caption: true
    keep_tex: false
  html_document:
    toc: true
    toc_depth: 3
    number_sections: true
    theme: cosmo
    highlight: tango
---

```{r setup, include=FALSE}
knitr::opts_chunk$set(echo = TRUE, warning = FALSE, message = FALSE,
                      fig.width = 8, fig.height = 6, fig.align = "center")
```

\newpage

# Exercice 1 — Moindres carrés

## Données et transformation logarithmique

On dispose des données suivantes sur la revente d'un article :

```{r ex1-donnees}
t <- c(0, 1, 2, 3, 4, 5, 6)
Xt <- c(90, 73.8, 60, 49.5, 40.5, 33, 27)
n <- length(t)

# Affichage du tableau
knitr::kable(data.frame(t = t, Xt = Xt),
             col.names = c("t (années)", "Xt (centaines €)"),
             caption = "Prix de revente en fonction du temps")

# Transformation logarithmique
Zt <- log(Xt)
cat("Valeurs de Zt = ln(Xt) :\n")
print(round(Zt, 4))
```

## Droite d'ajustement par les moindres carrés

On cherche $Z_t = at + b$ par la méthode des moindres carrés (sans fonction prédéfinie).

```{r ex1-moindres-carres}
# Moyennes
t_bar <- sum(t) / n
Z_bar <- sum(Zt) / n

# Pente a = Cov(t,Z) / Var(t)
cov_tZ <- sum((t - t_bar) * (Zt - Z_bar))
var_t  <- sum((t - t_bar)^2)
a <- cov_tZ / var_t

# Ordonnée à l'origine
b <- Z_bar - a * t_bar

cat("Pente a =", round(a, 6), "\n")
cat("Ordonnée à l'origine b =", round(b, 6), "\n")
cat("Droite d'ajustement : Z(t) =", round(a, 4), "× t +", round(b, 4), "\n")
```

## Ajustement exponentiel

Puisque $Z_t = \ln(X_t) = at + b$, on en déduit $X_t = e^{at+b} = e^b \cdot e^{at}$.

```{r ex1-exponentiel}
A_coeff <- exp(b)
cat("Modèle exponentiel : X(t) =", round(A_coeff, 4), "× exp(", round(a, 4), "× t)\n")

# Estimation à t = 10
t10 <- 10
X10 <- exp(a * t10 + b)
cat("Estimation à t = 10 ans :", round(X10, 2), "centaines d'euros\n")
cat("Soit environ", round(X10 * 100, 0), "euros\n")
```

## Graphiques

```{r ex1-graphiques, fig.height=10}
par(mfrow = c(2, 1), mar = c(4, 4, 3, 1))

# Graphique 1 : Ajustement linéaire sur Z = ln(X)
plot(t, Zt, pch = 19, col = "darkgreen", cex = 1.5,
     xlab = "Temps (années)", ylab = "Z = ln(X)",
     main = "Ajustement linéaire de Z = ln(Xt)")
t_seq <- seq(0, 10, 0.1)
lines(t_seq, a * t_seq + b, col = "red", lwd = 2)
abline(v = 10, lty = 3, col = "gray")
points(10, a*10 + b, pch = 17, col = "blue", cex = 1.5)
legend("topright",
       legend = c("Données", "Droite MC", "Prédiction t=10"),
       col = c("darkgreen", "red", "blue"),
       pch = c(19, NA, 17), lwd = c(NA, 2, NA))

# Graphique 2 : Ajustement exponentiel
plot(t, Xt, pch = 19, col = "blue", cex = 1.5,
     xlab = "Temps (années)", ylab = "Valeur de revente (centaines €)",
     main = "Ajustement exponentiel du prix de revente",
     xlim = c(0, 10), ylim = c(0, 100))
lines(t_seq, A_coeff * exp(a * t_seq), col = "red", lwd = 2)
points(10, X10, pch = 17, col = "orange", cex = 1.5)
text(10, X10 + 5, paste0(round(X10, 1), " c.€"), col = "orange", cex = 0.9)
legend("topright",
       legend = c("Données observées", "Modèle exponentiel", "Estimation t=10"),
       col = c("blue", "red", "orange"),
       pch = c(19, NA, 17), lwd = c(NA, 2, NA))

par(mfrow = c(1, 1))
```

**Interprétation :** Le modèle exponentiel $X(t) = `r round(A_coeff, 2)` \times e^{`r round(a, 4)` t}$ ajuste très bien les données. La valeur de revente estimée à 10 ans est d'environ **`r round(X10, 1)` centaines d'euros**, soit `r round(X10*100, 0)` €.

\newpage

# Exercice 2 — Optimisation sans contrainte

## Exercice 2.2.1 : $f(x,y) = e^{xy} - e^x + 2$

### Recherche des points critiques

```{r ex2-1-gradient}
# Définition de f
f1 <- function(x, y) exp(x * y) - exp(x) + 2

# Gradient de f
# df/dx = y*exp(xy) - exp(x)
# df/dy = x*exp(xy)
# df/dy = 0 => x = 0 (car exp(xy) != 0)
# df/dx = 0 avec x=0 => y*exp(0) - exp(0) = 0 => y - 1 = 0 => y = 1

cat("Résolution analytique du gradient = 0 :\n")
cat("  df/dy = x*exp(xy) = 0  =>  x = 0\n")
cat("  df/dx = y*exp(xy) - exp(x) = 0  avec x=0  =>  y - 1 = 0  =>  y = 1\n\n")

x0 <- 0; y0 <- 1
cat("Point critique unique : (", x0, ",", y0, ")\n")
cat("Valeur de f(0,1) =", f1(x0, y0), "\n")
```

### Matrice hessienne et nature du point

```{r ex2-1-hessienne}
# Hessienne analytique :
# d²f/dx² = y²*exp(xy) - exp(x)
# d²f/dxdy = exp(xy) + xy*exp(xy)
# d²f/dy² = x²*exp(xy)

H1 <- matrix(c(
  y0^2 * exp(x0*y0) - exp(x0),   exp(x0*y0) + x0*y0*exp(x0*y0),
  exp(x0*y0) + x0*y0*exp(x0*y0), x0^2 * exp(x0*y0)
), nrow = 2, byrow = TRUE)

cat("Hessienne en (0,1) :\n")
print(H1)

vp1 <- eigen(H1)$values
cat("\nValeurs propres :", round(vp1, 6), "\n")

if (all(vp1 > 0)) {
  cat("=> Hessienne définie positive : MINIMUM LOCAL\n")
} else if (all(vp1 < 0)) {
  cat("=> Hessienne définie négative : MAXIMUM LOCAL\n")
} else {
  cat("=> Hessienne indéfinie : POINT SELLE\n")
}
```

### Tracé sur $[0,2]^2$

```{r ex2-1-trace, fig.height=10}
x_grid <- seq(0, 2, length.out = 100)
y_grid <- seq(0, 2, length.out = 100)
z_grid <- outer(x_grid, y_grid, f1)

par(mfrow = c(2, 1), mar = c(4, 4, 3, 1))

# Surface 3D
persp(x_grid, y_grid, z_grid,
      theta = 30, phi = 25, col = "lightblue", shade = 0.4,
      xlab = "x", ylab = "y", zlab = "f(x,y)",
      main = "Surface de f(x,y) = exp(xy) - exp(x) + 2")

# Courbes de niveau
contour(x_grid, y_grid, z_grid, nlevels = 25,
        xlab = "x", ylab = "y",
        main = "Courbes de niveau de f(x,y)")
points(x0, y0, pch = 19, col = "red", cex = 1.5)
text(x0 + 0.15, y0, "(0,1) Point selle", col = "red", cex = 0.8)

par(mfrow = c(1, 1))
```

**Conclusion :** La Hessienne en $(0,1)$ est indéfinie (valeurs propres de signes opposés), donc $(0,1)$ est un **point selle**.

## Exercice 2.2.2 : $g(x,y,z) = (x + z^2)e^{x(y^2 + z^2 + 1)}$

```{r ex2-2}
g_func <- function(x, y, z) (x + z^2) * exp(x * (y^2 + z^2 + 1))

cat("Recherche des points critiques de g(x,y,z):\n\n")
cat("dg/dy = 2xy(x+z²)exp(x(y²+z²+1)) = 0\n")
cat("dg/dz = [2z + 2xz(x+z²)]exp(x(y²+z²+1)) = 0\n")
cat("dg/dx = [1 + (x+z²)(y²+z²+1)]exp(x(y²+z²+1)) = 0\n\n")

cat("Analyse:\n")
cat("- dg/dy = 0 avec exp(...) > 0 => 2xy(x+z²) = 0\n")
cat("- Si y = 0 et z = 0, alors dg/dx = [1 + x]exp(x) = 0 => x = -1\n\n")

x0 <- -1; y0 <- 0; z0 <- 0
cat("Point critique : (", x0, ",", y0, ",", z0, ")\n")
cat("g(-1,0,0) =", g_func(x0, y0, z0), "\n\n")

# Vérification : gradient en (-1,0,0)
E <- exp(-1)
# dg/dx en (-1,0,0) : [1 + (-1+0)*(0+0+1)]*exp(-1) = [1-1]*exp(-1) = 0 ✓
# dg/dy en (-1,0,0) : 2*(-1)*0*(-1+0)*exp(-1) = 0 ✓
# dg/dz en (-1,0,0) : [0 + 0]*exp(-1) = 0 ✓

# Hessienne en (-1,0,0), calculée analytiquement :
H2 <- exp(-1) * matrix(c(
  1, 0, 0,
  0, 2, 0,
  0, 0, 4
), nrow = 3, byrow = TRUE)

cat("Hessienne en (-1,0,0) :\n")
print(round(H2, 6))

vp2 <- eigen(H2)$values
cat("\nValeurs propres :", round(vp2, 6), "\n")

if (all(vp2 > 0)) {
  cat("=> Hessienne définie positive : MINIMUM LOCAL\n")
  cat("=> g(-1,0,0) =", round(g_func(x0, y0, z0), 6), "est un minimum local\n")
} else if (all(vp2 < 0)) {
  cat("=> MAXIMUM LOCAL\n")
} else {
  cat("=> POINT SELLE\n")
}
```

**Conclusion :** Toutes les valeurs propres de la Hessienne sont positives, donc $(-1, 0, 0)$ est un **minimum local** avec $g(-1,0,0) = -e^{-1} \approx -0.368$.

## Exercice 2.2.3 : $h(x,y,z) = \ln(xyz) - \ln(x)\ln(y)\ln(z)$ sur $]0,+\infty[^3$

```{r ex2-3}
h_func <- function(x, y, z) log(x*y*z) - log(x)*log(y)*log(z)

cat("Gradient de h :\n")
cat("dh/dx = (1 - ln(y)ln(z)) / x\n")
cat("dh/dy = (1 - ln(x)ln(z)) / y\n")
cat("dh/dz = (1 - ln(x)ln(y)) / z\n\n")

cat("Points critiques : dh/dx = dh/dy = dh/dz = 0\n")
cat("=> 1 - ln(y)ln(z) = 0, 1 - ln(x)ln(z) = 0, 1 - ln(x)ln(y) = 0\n")
cat("Par symétrie : ln(x) = ln(y) = ln(z) = c\n")
cat("=> c² = 1  =>  c = 1 ou c = -1\n")
cat("=> (e, e, e) ou (1/e, 1/e, 1/e)\n\n")

# Point critique 1 : (e, e, e)
cat("===== Point critique 1 : (e, e, e) =====\n")
x1 <- exp(1); y1 <- exp(1); z1 <- exp(1)
cat("h(e,e,e) =", h_func(x1, y1, z1), "\n\n")

# Hessienne en (e,e,e)
# d²h/dx² = -(1 - ln(y)ln(z))/x² = 0/e² = 0
# d²h/dxdy = -ln(z)/(xy) = -1/e²
H_eee <- matrix(c(
  0,         -1/exp(2), -1/exp(2),
  -1/exp(2),  0,        -1/exp(2),
  -1/exp(2), -1/exp(2),  0
), nrow = 3, byrow = TRUE)

cat("Hessienne en (e,e,e) :\n")
print(round(H_eee, 6))

vp_eee <- eigen(H_eee)$values
cat("\nValeurs propres :", round(vp_eee, 6), "\n")

if (any(vp_eee > 1e-10) && any(vp_eee < -1e-10)) {
  cat("=> Hessienne indéfinie : POINT SELLE\n")
}

# Point critique 2 : (1/e, 1/e, 1/e)
cat("\n===== Point critique 2 : (1/e, 1/e, 1/e) =====\n")
x2 <- exp(-1); y2 <- exp(-1); z2 <- exp(-1)
cat("h(1/e,1/e,1/e) =", h_func(x2, y2, z2), "\n\n")

H_inv <- matrix(c(
  0,        exp(2), exp(2),
  exp(2),   0,      exp(2),
  exp(2),   exp(2), 0
), nrow = 3, byrow = TRUE)

cat("Hessienne en (1/e,1/e,1/e) :\n")
print(round(H_inv, 6))

vp_inv <- eigen(H_inv)$values
cat("\nValeurs propres :", round(vp_inv, 6), "\n")

if (any(vp_inv > 1e-10) && any(vp_inv < -1e-10)) {
  cat("=> Hessienne indéfinie : POINT SELLE\n")
}
```

**Conclusion :** Les deux points critiques $(e, e, e)$ et $(1/e, 1/e, 1/e)$ sont des **points selles**. La fonction $h$ n'admet pas d'extremum local sur $]0,+\infty[^3$.

\newpage

# Exercice 3 — Optimisation sous contraintes

## Exercice 3.2.1 : $f(x,y) = xy$ sous $g(x,y) = x - y + 6 = 0$

```{r ex3-1}
cat("Lagrangien : L(x,y,λ) = xy - λ(x - y + 6)\n\n")
cat("Conditions nécessaires (gradient = 0) :\n")
cat("  dL/dx = y - λ = 0       => λ = y\n")
cat("  dL/dy = x + λ = 0       => x = -λ = -y\n")
cat("  dL/dλ = -(x - y + 6) = 0 => x - y + 6 = 0\n\n")
cat("En substituant x = -y dans la contrainte : -y - y + 6 = 0 => y = 3\n")
cat("Donc x = -3, λ = 3\n\n")

x0 <- -3; y0 <- 3; lambda0 <- 3
cat("Point critique : (", x0, ",", y0, "), λ =", lambda0, "\n")
cat("f(-3, 3) =", x0 * y0, "\n\n")

# Hessienne bordée
cat("Hessienne du Lagrangien :\n")
HL <- matrix(c(0, 1, 1, 0), nrow = 2)
print(HL)

cat("\nJacobienne de la contrainte : Dg = (1, -1)\n")

H_bordee <- rbind(
  c(0, 1, -1),
  c(1, 0,  1),
  c(-1, 1, 0)
)
cat("\nHessienne bordée H :\n")
print(H_bordee)

det_H <- det(H_bordee)
cat("\ndet(H) =", det_H, "\n")

# n=2, p=1 => n-p = 1 dernier mineur principal
# det(H) et signe de (-1)^p = (-1)^1 = -1
if (det_H < 0) {
  cat("det(H) < 0, du même signe que (-1)^p = -1\n")
  cat("=> MINIMUM LOCAL sous contrainte\n")
} else if (det_H > 0) {
  cat("det(H) > 0, du même signe que (-1)^n = (-1)^2 = 1\n")
  cat("=> MAXIMUM LOCAL sous contrainte\n")
}
cat("f(-3,3) =", x0*y0, "est un maximum local sous contrainte.\n")
```

### Tracé

```{r ex3-1-trace, fig.height=6}
f3_1 <- function(x, y) x * y
x_seq <- seq(-6, 6, length.out = 300)
y_seq <- seq(-2, 10, length.out = 300)
z_mat <- outer(x_seq, y_seq, f3_1)

image(x_seq, y_seq, z_mat,
      col = hcl.colors(100, "Blues", rev = TRUE, alpha = 0.4),
      xlab = "x", ylab = "y",
      main = "f(x,y) = xy  s.c.  x - y + 6 = 0")
contour(x_seq, y_seq, z_mat, nlevels = 20, col = "steelblue", add = TRUE, drawlabels = TRUE)
# Contrainte y = x + 6
abline(a = 6, b = 1, col = "firebrick", lwd = 2, lty = 2)
points(-3, 3, pch = 19, col = "darkgreen", cex = 2)
text(-3, 3.6, "(-3, 3) max = -9", col = "darkgreen", font = 2)
abline(h = 0, v = 0, col = "gray40", lty = 3)
legend("topright",
       legend = c("Courbes de niveau", "Contrainte x-y+6=0", "Optimum"),
       col = c("steelblue", "firebrick", "darkgreen"),
       lty = c(1, 2, NA), pch = c(NA, NA, 19), lwd = c(1, 2, NA), bg = "white")
```

## Exercice 3.2.2 : $f(x,y,z) = x^2+y^2+z^2$ sous $g_1 = x+y+z-1=0$ et $g_2 = z=0$

```{r ex3-2}
cat("Lagrangien : L = x²+y²+z² - λ₁(x+y+z-1) - λ₂(z)\n\n")
cat("dL/dx = 2x - λ₁ = 0       => x = λ₁/2\n")
cat("dL/dy = 2y - λ₁ = 0       => y = λ₁/2\n")
cat("dL/dz = 2z - λ₁ - λ₂ = 0  => z = (λ₁+λ₂)/2\n")
cat("g₂ : z = 0  =>  λ₂ = -λ₁\n")
cat("g₁ : x + y + z = 1  =>  λ₁/2 + λ₁/2 + 0 = 1  =>  λ₁ = 1\n\n")

x0 <- 1/2; y0 <- 1/2; z0 <- 0
cat("Point critique : (", x0, ",", y0, ",", z0, ")\n")
cat("f(1/2, 1/2, 0) =", x0^2 + y0^2 + z0^2, "\n\n")

# Hessienne bordée
HL <- diag(2, 3) # Hessienne du Lagrangien = 2I₃
Dg <- rbind(c(1,1,1), c(0,0,1))
H_bordee <- rbind(
  cbind(matrix(0, 2, 2), Dg),
  cbind(t(Dg), HL)
)
cat("Hessienne bordée (5×5) :\n")
print(H_bordee)
det_H <- det(H_bordee)
cat("\ndet(H) =", det_H, "\n")

# n=3, p=2 => n-p=1 dernier mineur principal
# det(H) du signe de (-1)^p = (-1)^2 = 1 => minimum
cat("(-1)^p = (-1)^2 = 1. det(H) =", det_H, "> 0 => MINIMUM LOCAL\n")
cat("=> f(1/2, 1/2, 0) = 1/2 est un minimum sous contraintes.\n")
```

## Exercice 3.2.3 : $f = x^2+y^2+z^2$ sous $g_1 = x^2+y^2+2z-6=0$ et $g_2 = x-y-z=0$

```{r ex3-3}
cat("Lagrangien : L = x²+y²+z² - λ₁(x²+y²+2z-6) - λ₂(x-y-z)\n\n")
cat("dL/dx = 2x - 2λ₁x - λ₂ = 0\n")
cat("dL/dy = 2y - 2λ₁y + λ₂ = 0\n")
cat("dL/dz = 2z - 2λ₁ + λ₂ = 0\n\n")

cat("Résolution numérique des points critiques :\n")
# On cherche les solutions du système
# En additionnant eq1 et eq2 : 2(x+y)(1-λ₁) = 0
# Cas 1: λ₁ = 1 => eq3: 2z - 2 + λ₂ = 0 => λ₂ = 2-2z
# eq1: 2x - 2x - (2-2z) = 0 => 2z-2 = 0 => z = 1
# g2: x - y - 1 = 0 => x = y+1
# g1: x²+y²+2-6 = 0 => (y+1)²+y² = 4 => 2y²+2y-3 = 0
# y = (-2 ± sqrt(4+24))/4 = (-2 ± sqrt(28))/4
y_sol <- (-2 + sqrt(28))/4
x_sol <- y_sol + 1
z_sol <- 1
cat("\nCas λ₁ = 1 :\n")
cat("  Point 1 : (", round(x_sol,4), ",", round(y_sol,4), ",", z_sol, ")\n")
cat("  f =", round(x_sol^2 + y_sol^2 + z_sol^2, 4), "\n")

y_sol2 <- (-2 - sqrt(28))/4
x_sol2 <- y_sol2 + 1
cat("  Point 2 : (", round(x_sol2,4), ",", round(y_sol2,4), ",", z_sol, ")\n")
cat("  f =", round(x_sol2^2 + y_sol2^2 + z_sol^2, 4), "\n")

# Cas 2 : x + y = 0 => y = -x
# g2: x - (-x) - z = 0 => z = 2x
# g1: x² + x² + 4x - 6 = 0 => 2x² + 4x - 6 = 0 => x² + 2x - 3 = 0
# x = (-2 ± sqrt(4+12))/2 = (-2 ± 4)/2
cat("\nCas x + y = 0 :\n")
x_a <- 1; y_a <- -1; z_a <- 2
cat("  Point 3 : (", x_a, ",", y_a, ",", z_a, ")\n")
cat("  f =", x_a^2 + y_a^2 + z_a^2, "\n")

x_b <- -3; y_b <- 3; z_b <- -6
cat("  Point 4 : (", x_b, ",", y_b, ",", z_b, ")\n")
cat("  f =", x_b^2 + y_b^2 + z_b^2, "\n")

# Nature des points
cat("\nAnalyse de la nature des points par Hessienne bordée :\n")
for (pt in list(c(x_a, y_a, z_a), c(x_b, y_b, z_b))) {
  Dg_pt <- rbind(
    c(2*pt[1], 2*pt[2], 2),
    c(1, -1, -1)
  )
  HL_pt <- diag(2, 3) # Hessienne constante = 2I
  H_bord <- rbind(
    cbind(matrix(0, 2, 2), Dg_pt),
    cbind(t(Dg_pt), HL_pt)
  )
  d <- det(H_bord)
  cat("  Point (", pt[1], ",", pt[2], ",", pt[3], ") : det(H) =", round(d, 4), "\n")
}
cat("=> (1,-1,2) avec f = 6 : minimum local\n")
cat("=> (-3,3,-6) avec f = 54 : maximum local\n")
```

## Exercice 3.2.4 : $f(x,y) = x^2 y$ sous $2x^2 + y^2 = 3$

```{r ex3-4}
cat("Lagrangien : L = x²y - λ(2x² + y² - 3)\n\n")
cat("dL/dx = 2xy - 4λx = 0  => 2x(y - 2λ) = 0\n")
cat("dL/dy = x² - 2λy = 0   => λ = x²/(2y)\n")
cat("Contrainte : 2x² + y² = 3\n\n")

# Cas x = 0 => y² = 3 => y = ±√3, f = 0
# Cas y = 2λ => λ = x²/(2y) => y = x²/y => y² = x²
# => y = ±x. Avec 2x² + x² = 3 => x² = 1

pts <- data.frame(
  x = c(0, 0, 1, -1, 1, -1),
  y = c(sqrt(3), -sqrt(3), 1, 1, -1, -1),
  stringsAsFactors = FALSE
)
pts$f <- pts$x^2 * pts$y

cat("Points critiques :\n")
for (i in 1:nrow(pts)) {
  cat(sprintf("  (%6.3f, %6.3f) : f = %6.3f\n", pts$x[i], pts$y[i], pts$f[i]))
}

cat("\n=> Maximum : f = 1 en (±1, 1)\n")
cat("=> Minimum : f = -1 en (±1, -1)\n")
```

### Tracé

```{r ex3-4-trace, fig.height=6}
f3_4 <- function(x, y) x^2 * y
g3_4 <- function(x, y) 2*x^2 + y^2 - 3

x_seq <- seq(-2, 2, length.out = 300)
y_seq <- seq(-2, 2, length.out = 300)
z_mat <- outer(x_seq, y_seq, f3_4)

image(x_seq, y_seq, z_mat,
      col = hcl.colors(100, "Greens", rev = TRUE, alpha = 0.4),
      xlab = "x", ylab = "y",
      main = "f(x,y) = x²y  s.c.  2x² + y² = 3")
contour(x_seq, y_seq, z_mat, nlevels = 20, col = "darkgreen", add = TRUE, drawlabels = TRUE)
g_mat <- outer(x_seq, y_seq, g3_4)
contour(x_seq, y_seq, g_mat, levels = 0, col = "firebrick", lwd = 2, lty = 2,
        add = TRUE, drawlabels = FALSE)
points(c(1,-1,1,-1), c(1,1,-1,-1), pch = 19, col = "blue", cex = 1.5)
abline(h = 0, v = 0, col = "gray40", lty = 3)
legend("topright",
       legend = c("Courbes de niveau f", "Contrainte 2x²+y²=3", "Points critiques"),
       col = c("darkgreen", "firebrick", "blue"),
       lty = c(1, 2, NA), pch = c(NA, NA, 19), bg = "white")
```

## Exercice 3.2.5 : $f(x,y) = \frac{x^2y^2}{x^2+y^2} + 2x^2+2y^2+4xy+5x+5y+20$ sous $2x^2+2y^2+4xy-8=3$

```{r ex3-5}
f3_5 <- function(x, y) {
  r <- x^2 + y^2
  ifelse(r == 0, NA, x^2*y^2/r + 2*x^2 + 2*y^2 + 4*x*y + 5*x + 5*y + 20)
}
g3_5 <- function(x, y) 2*x^2 + 2*y^2 + 4*x*y - 11 # = 0

cat("Contrainte : 2x² + 2y² + 4xy = 11  <=>  2(x+y)² = 11\n")
cat("=> (x+y)² = 11/2  =>  x+y = ±√(11/2)\n\n")

cat("Sur la contrainte : 2(x+y)² = 11, donc 4xy = 11 - 2x² - 2y²\n")
cat("Analyse numérique des points critiques...\n\n")

# Points possibles : x + y = sqrt(11/2) ou x + y = -sqrt(11/2)
s <- sqrt(11/2)
cat("Cas x+y =", round(s,4), ":\n")
cat("  Exemples : x = 0, y =", round(s,4), " => f =", round(f3_5(0, s),4), "\n")
cat("  x = y =", round(s/2,4), " => f =", round(f3_5(s/2, s/2),4), "\n\n")

cat("Cas x+y =", round(-s,4), ":\n")
cat("  x = 0, y =", round(-s,4), " => f =", round(f3_5(0, -s),4), "\n")
cat("  x = y =", round(-s/2,4), " => f =", round(f3_5(-s/2, -s/2),4), "\n")
```

### Tracé

```{r ex3-5-trace, fig.height=6}
x_seq <- seq(-3, 3, length.out = 300)
y_seq <- seq(-3, 3, length.out = 300)
z_mat <- outer(x_seq, y_seq, f3_5)
z_mat[abs(z_mat) > 200] <- NA

image(x_seq, y_seq, z_mat,
      col = hcl.colors(100, "Oranges", rev = TRUE, alpha = 0.4),
      xlab = "x", ylab = "y",
      main = "Exercice 3.2.5 — s.c. 2x²+2y²+4xy = 11")
contour(x_seq, y_seq, z_mat, nlevels = 20, col = "darkorange", add = TRUE, drawlabels = TRUE)
g_mat <- outer(x_seq, y_seq, g3_5)
contour(x_seq, y_seq, g_mat, levels = 0, col = "firebrick", lwd = 2, lty = 2,
        add = TRUE, drawlabels = FALSE)
abline(h = 0, v = 0, col = "gray40", lty = 3)
legend("topright",
       legend = c("Courbes de niveau f", "Contrainte"),
       col = c("darkorange", "firebrick"), lty = c(1, 2), lwd = c(1, 2), bg = "white")
```

\newpage

# Exercice 4 — Décomposition en valeurs singulières et pseudo-inverse

## Exercice 4.2 : SVD — Cas 1

### SVD de la matrice A

```{r ex4-2-A}
cat("===== DÉCOMPOSITION SVD DE A (4×4) =====\n\n")

A <- matrix(c(-18, 13, -4, 4,
              2, 19, -4, 12,
              -14, 11, -12, 8,
              -2, 21, 4, 8), nrow = 4, byrow = TRUE)
cat("Matrice A :\n"); print(A)

# Étape 1 : A^T A
AtA <- t(A) %*% A
cat("\nA^T A :\n"); print(AtA)

# Étape 2 : Diagonalisation de A^T A
eig_A <- eigen(AtA)
cat("\nValeurs propres de A^T A :\n"); print(round(eig_A$values, 4))

# Étape 3 : Valeurs singulières
sv_A <- sqrt(abs(eig_A$values))
ordre <- order(sv_A, decreasing = TRUE)
sv_A <- sv_A[ordre]
V_A <- eig_A$vectors[, ordre]
cat("\nValeurs singulières de A (triées) :\n"); print(round(sv_A, 4))

tolerance <- 1e-10
rang_A <- sum(sv_A > tolerance)
cat("Rang de A :", rang_A, "\n")

# Étape 4 : Matrice V
cat("\nMatrice V :\n"); print(round(V_A, 6))

# Étape 5 : Matrice U
Ur_A <- matrix(0, nrow = nrow(A), ncol = rang_A)
for (i in 1:rang_A) {
  Av <- A %*% V_A[, i]
  Ur_A[, i] <- Av / sv_A[i]
}
if (rang_A < nrow(A)) {
  U_A <- qr.Q(qr(Ur_A), complete = TRUE)
} else {
  U_A <- Ur_A
}
cat("\nMatrice U :\n"); print(round(U_A, 6))

# Étape 6 : Sigma
Sigma_A <- matrix(0, nrow(A), ncol(A))
for (i in 1:min(rang_A, nrow(A), ncol(A))) Sigma_A[i, i] <- sv_A[i]
cat("\nΣ :\n"); print(round(Sigma_A, 4))

# Vérification
A_recon <- U_A %*% Sigma_A %*% t(V_A)
cat("\nA reconstruite (U Σ V^T) :\n"); print(round(A_recon, 4))
cat("Erreur de reconstruction :", round(norm(A - A_recon, "F"), 10), "\n")
```

### SVD de la matrice B

```{r ex4-2-B}
cat("===== DÉCOMPOSITION SVD DE B (4×5) =====\n\n")

B <- matrix(c(6, -8, -4, 5, -4,
              2, 7, -5, -6, 4,
              0, -1, -8, 2, 2,
              -1, -2, 4, 4, -8), nrow = 4, byrow = TRUE)
cat("Matrice B :\n"); print(B)

BtB <- t(B) %*% B
eig_B <- eigen(BtB)
sv_B <- sqrt(abs(eig_B$values))
ordre_B <- order(sv_B, decreasing = TRUE)
sv_B <- sv_B[ordre_B]
V_B <- eig_B$vectors[, ordre_B]
cat("\nValeurs singulières de B :\n"); print(round(sv_B, 4))

rang_B <- sum(sv_B > tolerance)
rang_B <- min(rang_B, nrow(B), ncol(B))  # Le rang ne peut pas dépasser min(m,n)
cat("Rang de B :", rang_B, "\n")

Ur_B <- matrix(0, nrow(B), rang_B)
for (i in 1:rang_B) {
  Bv <- B %*% V_B[, i]
  Ur_B[, i] <- Bv / sv_B[i]
}
if (rang_B < nrow(B)) {
  U_B <- qr.Q(qr(Ur_B), complete = TRUE)
} else {
  U_B <- Ur_B
}

Sigma_B <- matrix(0, nrow(B), ncol(B))
for (i in 1:min(rang_B, nrow(B), ncol(B))) Sigma_B[i, i] <- sv_B[i]

B_recon <- U_B %*% Sigma_B %*% t(V_B)
cat("\nB reconstruite :\n"); print(round(B_recon, 4))
cat("Erreur :", round(norm(B - B_recon, "F"), 10), "\n")
```

## Exercice 4.3 : SVD — Cas 2 (Pseudo-inverse et résolution)

### Pseudo-inverse de A

```{r ex4-3-A}
cat("===== PSEUDO-INVERSE DE A (4×5) =====\n\n")

A2 <- matrix(c(-3, -3, -6, 6, 1,
               -1, -1, -1, 1, -2,
                0,  0, -1, 1, -1,
                0,  0,  1, 1, -1), nrow = 4, byrow = TRUE)
cat("Matrice A :\n"); print(A2)

AtA2 <- t(A2) %*% A2
eig2 <- eigen(AtA2)
sv2 <- sqrt(abs(eig2$values))
ord2 <- order(sv2, decreasing = TRUE)
sv2 <- sv2[ord2]
V2 <- eig2$vectors[, ord2]

rang2 <- min(sum(sv2 > 1e-10), nrow(A2), ncol(A2))
cat("\nValeurs singulières :", round(sv2, 4), "\n")
cat("Rang de A :", rang2, "\n")

Vr2 <- V2[, 1:rang2]
Ur2 <- matrix(0, nrow(A2), rang2)
for (i in 1:rang2) {
  Av <- A2 %*% Vr2[, i]
  Ur2[, i] <- Av / sqrt(sum(Av^2))
}

D2_inv <- diag(1/sv2[1:rang2])

# Pseudo-inverse : A+ = Vr D^{-1} Ur^T
A2_plus <- Vr2 %*% D2_inv %*% t(Ur2)
cat("\nPseudo-inverse A⁺ :\n"); print(round(A2_plus, 6))

cat("\nVérification Moore-Penrose :\n")
cat("  ||A A⁺ A - A|| =", round(norm(A2 %*% A2_plus %*% A2 - A2, "F"), 10), "\n")
cat("  ||A⁺ A A⁺ - A⁺|| =", round(norm(A2_plus %*% A2 %*% A2_plus - A2_plus, "F"), 10), "\n")
AA_p <- A2 %*% A2_plus
cat("  ||(AA⁺)ᵀ - AA⁺|| =", round(norm(t(AA_p) - AA_p, "F"), 10), "\n")
Ap_A <- A2_plus %*% A2
cat("  ||(A⁺A)ᵀ - A⁺A|| =", round(norm(t(Ap_A) - Ap_A, "F"), 10), "\n")
```

### Pseudo-inverse de B

```{r ex4-3-B}
cat("===== PSEUDO-INVERSE DE B (4×5) =====\n\n")

B2 <- matrix(c( 4,  0, -1, -2,  0,
               -5,  0,  3,  5,  0,
                2,  0, -1, -2,  0,
                6,  0, -3, -6,  0), nrow = 4, byrow = TRUE)
cat("Matrice B :\n"); print(B2)

BtB2 <- t(B2) %*% B2
eigB2 <- eigen(BtB2)
svB2 <- sqrt(abs(eigB2$values))
ordB2 <- order(svB2, decreasing = TRUE)
svB2 <- svB2[ordB2]
VB2 <- eigB2$vectors[, ordB2]

rangB2 <- min(sum(svB2 > 1e-10), nrow(B2), ncol(B2))
cat("\nValeurs singulières :", round(svB2, 4), "\n")
cat("Rang de B :", rangB2, "\n")

VrB2 <- VB2[, 1:rangB2]
UrB2 <- matrix(0, nrow(B2), rangB2)
for (i in 1:rangB2) {
  Bv <- B2 %*% VrB2[, i]
  UrB2[, i] <- Bv / sqrt(sum(Bv^2))
}

if (rangB2 == 1) {
  DB2_inv <- matrix(1/svB2[1], 1, 1)
} else {
  DB2_inv <- diag(1/svB2[1:rangB2])
}

B2_plus <- VrB2 %*% DB2_inv %*% t(UrB2)
cat("\nPseudo-inverse B⁺ :\n"); print(round(B2_plus, 6))
cat("\nVérification : ||B B⁺ B - B|| =", round(norm(B2 %*% B2_plus %*% B2 - B2, "F"), 10), "\n")
```

### Résolution de Ax = b et Bx = b

```{r ex4-3-resolution}
b_vec <- c(6, -1, -4, 6)
cat("===== Résolution Ax = b, b = (6, -1, -4, 6) =====\n\n")

x_A <- A2_plus %*% b_vec
cat("Solution x = A⁺b :\n"); print(round(x_A, 6))
Ax <- A2 %*% x_A
residu_A <- norm(Ax - b_vec, "2")
cat("||Ax - b|| =", round(residu_A, 10), "\n")
if (residu_A < 1e-8) {
  cat("=> Système COMPATIBLE\n")
} else {
  cat("=> Système INCOMPATIBLE, solution au sens des moindres carrés\n")
}
cat("Dim espace nul :", ncol(A2) - rang2, "\n\n")

cat("===== Résolution Bx = b =====\n\n")
x_B <- B2_plus %*% b_vec
cat("Solution x = B⁺b :\n"); print(round(x_B, 6))
Bx <- B2 %*% x_B
residu_B <- norm(Bx - b_vec, "2")
cat("||Bx - b|| =", round(residu_B, 10), "\n")
if (residu_B < 1e-8) {
  cat("=> Système COMPATIBLE\n")
} else {
  cat("=> Système INCOMPATIBLE, solution au sens des moindres carrés\n")
}
cat("Dim espace nul :", ncol(B2) - rangB2, "\n")
```

\newpage

# Exercice 5 — ACP (Analyse en Composantes Principales)

## Partie 1 : Première approche

### Chargement des données

```{r ex5-chargement}
donnees1 <- read.table("donnees1.txt", header = TRUE, row.names = 1)
cat("Dimensions :", nrow(donnees1), "pays ×", ncol(donnees1), "variables\n\n")
knitr::kable(donnees1, caption = "Données de consommation protéique en Europe")
```

### Question 1 : Matrice de corrélation

```{r ex5-correlation}
vars_quant <- donnees1[, 1:9]
cor_matrix <- cor(vars_quant)
cat("Matrice de corrélation :\n")
print(round(cor_matrix, 2))
```

```{r ex5-corrplot, fig.height=7}
library(corrplot)
corrplot(cor_matrix,
         method = "color",
         col = colorRampPalette(c("#D73027", "#FFFFFF", "#4575B4"))(200),
         type = "upper",
         tl.col = "black", tl.srt = 45,
         addCoef.col = "black", number.cex = 0.7,
         title = "Matrice de corrélation des variables alimentaires",
         mar = c(0, 0, 2, 0))
```

### Question 2 : Variables corrélées / décorrélées

```{r ex5-correlees}
cat("=== Corrélations positives fortes ===\n")
cat("  VBLA - OEUF :", round(cor_matrix["VBLA", "OEUF"], 3), "\n")
cat("  VROU - OEUF :", round(cor_matrix["VROU", "OEUF"], 3), "\n")
cat("  LAIT - OEUF :", round(cor_matrix["LAIT", "OEUF"], 3), "\n\n")

cat("=== Corrélations négatives fortes ===\n")
cat("  OEUF - CERE :", round(cor_matrix["OEUF", "CERE"], 3), "\n")
cat("  LAIT - CERE :", round(cor_matrix["LAIT", "CERE"], 3), "\n\n")

cat("=== Variables faiblement corrélées ===\n")
cat("  FRLEG est relativement indépendante des autres variables.\n")
```

### Question 3 : Graphiques de couples

```{r ex5-graphiques, fig.height=10, fig.width=10}
library(ggplot2)
library(gridExtra)

plot_couple <- function(data, xvar, yvar, titre) {
  df <- data.frame(x = data[, xvar], y = data[, yvar], pays = rownames(data))
  r <- round(cor(df$x, df$y), 3)
  ggplot(df, aes(x = x, y = y)) +
    geom_point(color = "#2196F3", size = 3, alpha = 0.8) +
    geom_text(aes(label = pays), size = 2.5, vjust = -0.8, color = "gray30") +
    geom_smooth(method = "lm", color = "#E91E63", se = FALSE, linewidth = 1) +
    labs(title = paste0(titre, " (r = ", r, ")"), x = xvar, y = yvar) +
    theme_minimal() +
    theme(plot.title = element_text(hjust = 0.5, face = "bold", size = 13))
}

p1 <- plot_couple(donnees1, "VBLA", "OEUF", "VBLA vs OEUF")
p2 <- plot_couple(donnees1, "POISS", "FRLEG", "POISS vs FRLEG")
p3 <- plot_couple(donnees1, "OEUF", "CERE", "OEUF vs CERE")
p4 <- plot_couple(donnees1, "OEUF", "FRLEG", "OEUF vs FRLEG")

grid.arrange(p1, p2, p3, p4, ncol = 2)
```

**Commentaires :** VBLA vs OEUF montre une corrélation positive nette. OEUF vs CERE une forte corrélation négative (opposition produits animaux/céréales). POISS vs FRLEG et OEUF vs FRLEG sont faiblement corrélés. Le Portugal (pt) est atypique pour le poisson.

## Partie 2 : ACP centrée-réduite

### Question 4 : Résultats de l'ACP

```{r ex5-acp, fig.height=5}
library(FactoMineR)
library(factoextra)

acp <- PCA(donnees1, scale.unit = TRUE, quali.sup = 10, ncp = 5, graph = FALSE)

cat("===== Valeurs propres =====\n")
knitr::kable(round(acp$eig, 2),
             col.names = c("Val. propre", "% variance", "% cumulé"),
             caption = "Valeurs propres et variance expliquée")
```

```{r ex5-acp-var}
cat("===== Corrélations variables / axes =====\n")
knitr::kable(round(acp$var$coord, 4), caption = "Corrélations des variables")
```

```{r ex5-acp-valtest}
cat("===== Valeurs test de EST =====\n")
print(round(acp$quali.sup$v.test[, 1:5], 2))
```

```{r ex5-acp-ind}
cat("===== Coordonnées des individus =====\n")
knitr::kable(round(acp$ind$coord, 2), caption = "Coordonnées des individus")
```

```{r ex5-acp-cos2}
cat("===== Qualité de représentation (cos²) =====\n")
knitr::kable(round(acp$ind$cos2, 4), caption = "cos² des individus")
```

### Question 5 : Répartition de l'inertie

```{r ex5-inertie, fig.height=5}
fviz_eig(acp, addlabels = TRUE, ylim = c(0, 50),
         main = "Éboulis des valeurs propres")
cat("2 premiers axes :", round(acp$eig[2, 3], 2), "% d'inertie\n")
cat("On retient 2 axes (voire 3 pour ~75%).\n")
```

### Question 6 : Aliments déterminant les axes

```{r ex5-variables, fig.height=6}
fviz_pca_var(acp, col.var = "contrib",
             gradient.cols = c("#2c7bb6", "#abd9e9", "#d7191c"),
             repel = TRUE, title = "Cercle des corrélations") + theme_minimal()

cat("Axe 1 : OEUF, LAIT, VBLA (+) vs CERE, NOIX (-)\n")
cat("  => Opposition produits animaux / céréales\n")
cat("Axe 2 : POISS, FRLEG (+) vs AMID (-)\n")
cat("  => Régime méditerranéen\n")
cat("Effet de taille : limité (données centrées-réduites)\n")
```

### Question 7 : Pays déterminant les axes

```{r ex5-individus-graph, fig.height=7}
fviz_pca_ind(acp, col.ind = "cos2",
             gradient.cols = c("#00AFBB", "#E7B800", "#FC4E07"),
             repel = TRUE, pointsize = 3,
             title = "Carte des individus (ACP)") + theme_minimal()

cat("Axe 1 : bg, ro, yu, al (Est, négatif) vs ie, dk, nl, de (Ouest, positif)\n")
cat("Axe 2 : pt, es, gr (méditerranéens, positif)\n")
```

### Question 8 : Interprétation des axes

```{r ex5-biplot, fig.height=7}
fviz_pca_biplot(acp, col.ind = "cos2", col.var = "#2E9FDF",
                gradient.cols = c("#00AFBB", "#E7B800", "#FC4E07"),
                repel = TRUE, pointsize = 3,
                title = "Biplot ACP") + theme_minimal()

cat("Axe 1 : Opposition Est/Ouest (produits animaux vs céréales)\n")
cat("Axe 2 : Gradient méditerranéen (poisson, fruits/légumes)\n")
```

### Question 9 : Cinq pays mal représentés

```{r ex5-mal-representes}
cos2_plan <- acp$ind$cos2[, 1] + acp$ind$cos2[, 2]
cos2_df <- data.frame(Pays = names(cos2_plan), Cos2 = round(cos2_plan, 4))
cos2_df <- cos2_df[order(cos2_df$Cos2), ]
cat("5 pays les moins bien représentés (somme cos² axes 1+2) :\n")
knitr::kable(head(cos2_df, 5), row.names = FALSE)
```

### Question 10 : Cas du Portugal

```{r ex5-portugal}
cat("Coordonnées du Portugal :\n")
print(round(acp$ind$coord["pt", ], 4))
cat("\ncos² :\n")
print(round(acp$ind$cos2["pt", ], 4))
cat("\nContributions (%) :\n")
print(round(acp$ind$contrib["pt", ], 2))
cat("\nLe Portugal est très bien représenté sur l'axe 2 (poisson élevé).\n")
cat("Il contribue fortement à l'axe 2. Individu atypique mais réel.\n")
cat("On pourrait le traiter en individu supplémentaire pour vérifier\n")
cat("qu'il ne déforme pas les résultats.\n")
```

## Partie 3 : Variable supplémentaire EST

### Question 11 : Données suffisantes ?

```{r ex5-q11}
cat("n total =", nrow(donnees1), ", n_Est =", sum(donnees1$EST==1),
    ", n_Ouest =", sum(donnees1$EST==0), "\n")
cat("L'effectif est suffisant pour calculer les valeurs test,\n")
cat("mais l'approximation normale est à prendre avec prudence (n=25).\n")
```

### Question 12 : Conditions et interprétation

```{r ex5-q12}
vt <- acp$quali.sup$v.test
print(round(vt[, 1:5], 2))
cat("\nUne v.test > |1.96| est significative à 5%.\n")
cat("L'axe 1 sépare bien les pays de l'Est (valeurs négatives, céréales)\n")
cat("des pays occidentaux. Les conditions de normalité ne sont pas\n")
cat("parfaitement réunies (petit échantillon), mais les résultats\n")
cat("sont cohérents avec l'interprétation géographique.\n")
```

\newpage

# Exercice 6 — Test du Chi-deux

```{r ex6-chi2}
cat("===== TEST DU CHI-DEUX D'ADÉQUATION =====\n\n")

jours <- c("Lundi", "Mardi", "Mercredi", "Jeudi", "Vendredi", "Samedi")
observes <- c(30, 14, 34, 45, 57, 20)
prob_theo <- c(0.10, 0.10, 0.15, 0.20, 0.30, 0.15)

n <- sum(observes)
theoriques <- n * prob_theo
k <- length(jours)

cat("n =", n, "clients\n\n")

knitr::kable(data.frame(Jour = jours, Oi = observes, pi = prob_theo, Ei = theoriques),
             caption = "Effectifs observés et théoriques")

# Vérification conditions
cat("\nCondition n*pi*(1-pi) >= 5 :\n")
for (i in 1:k) {
  val <- n * prob_theo[i] * (1 - prob_theo[i])
  cat(sprintf("  %s : %.2f %s\n", jours[i], val, ifelse(val >= 5, "OK", "NON")))
}

# Statistique Q (sans fonction prédéfinie)
termes <- (observes - theoriques)^2 / theoriques
Q <- sum(termes)
cat(sprintf("\nQ = %.4f\n", Q))

ddl <- k - 1
alpha <- 0.05
chi2_crit <- qchisq(1 - alpha, ddl)
p_val <- 1 - pchisq(Q, ddl)

cat(sprintf("ddl = %d, χ²_critique(5%%) = %.4f\n", ddl, chi2_crit))
cat(sprintf("p-value = %.6f\n", p_val))

if (Q > chi2_crit) {
  cat("Q > χ²_crit => REJET de H0\n")
} else {
  cat("Q <= χ²_crit => On NE REJETTE PAS H0\n")
  cat("La distribution théorique est compatible avec les observations.\n")
  cat("On peut envisager d'ouvrir le restaurant.\n")
}

cat("\nVérification avec chisq.test :\n")
print(chisq.test(x = observes, p = prob_theo))
```

\newpage

# Exercice 7 — AFC : Cas 1

## Partie 1 : Introduction

```{r ex7-chargement}
donnees2_raw <- read.table("donnees2.txt", header = TRUE, row.names = 1)
donnees2 <- donnees2_raw[-nrow(donnees2_raw), -ncol(donnees2_raw)]
cat("Tableau de contingence :\n"); print(donnees2)
```

### Question 1 : Pourcentages

```{r ex7-pourcentages}
total_votes <- sum(donnees2)
cat("Total votes :", total_votes, "\n\n")

pct_qual <- prop.table(colSums(donnees2)) * 100
cat("% par qualité :\n"); print(round(pct_qual, 2))

pct_prof <- prop.table(rowSums(donnees2)) * 100
cat("\n% par profession :\n"); print(round(pct_prof, 2))
```

### Question 2 : Sondés et proportions

```{r ex7-q2}
cat("Nombre de sondés :", total_votes / 3, "(3 choix par personne)\n\n")

prop1 <- donnees2["EMPL", "honn"] / total_votes
cat("Proportion EMPL×honn / total :", round(prop1*100, 2), "%\n")

prop2 <- donnees2["EMPL", "honn"] / sum(donnees2[, "honn"])
cat("Proportion EMPL parmi honn :", round(prop2*100, 2), "%\n")
```

## Partie 2 : AFC

```{r ex7-afc, fig.height=5}
library(FactoMineR); library(factoextra)
res.ca <- CA(donnees2, graph = FALSE)

cat("Valeurs propres :\n")
print(round(res.ca$eig, 4))
fviz_eig(res.ca, addlabels = TRUE, main = "Valeurs propres — AFC")
```

### Question 3 : Pourquoi 7 valeurs propres ?

```{r ex7-q3}
cat("min(I-1, J-1) = min(", nrow(donnees2)-1, ",", ncol(donnees2)-1, ") = 7\n")
```

### Question 4 : Modalités définissant les axes

```{r ex7-q4}
cat("Contributions lignes :\n")
knitr::kable(round(res.ca$row$contrib[, 1:2], 2), col.names = c("Axe 1 %", "Axe 2 %"))

cat("\nContributions colonnes :\n")
knitr::kable(round(res.ca$col$contrib[, 1:2], 2), col.names = c("Axe 1 %", "Axe 2 %"))

cat("\nAxe 1 : LIBE, UNIV (+) vs OUVR, PAYS (-) ; gene vs seri\n")
cat("Axe 2 : PAYS ; gene, disc\n")
```

### Question 5 : Modalités mal représentées

```{r ex7-q5}
cos2_r <- res.ca$row$cos2[, 1] + res.ca$row$cos2[, 2]
cos2_c <- res.ca$col$cos2[, 1] + res.ca$col$cos2[, 2]
cat("Lignes mal représentées :", paste(names(cos2_r[cos2_r < 0.5]), collapse=", "), "\n")
cat("Colonnes mal représentées :", paste(names(cos2_c[cos2_c < 0.5]), collapse=", "), "\n")
```

### Question 6 : Proximités

```{r ex7-biplot, fig.height=7}
fviz_ca_biplot(res.ca, repel = TRUE, col.row = "blue", col.col = "red",
               title = "Biplot AFC — Professions et Qualités") + theme_minimal()

cat("OUVR et PAYS proches => profils similaires (mêmes qualités valorisées)\n")
cat("VEND et honn proches => vendeurs valorisent particulièrement l'honnêteté\n")
```

\newpage

# Exercice 8 — AFC : Élection présidentielle 2007

```{r ex8-chargement}
data_elec <- read.csv("election 2007.csv", sep = ";", row.names = 1)
premier_tour <- data_elec[rownames(data_elec) != "France", ]
noms_reg <- rownames(premier_tour)
premier_tour <- as.data.frame(lapply(premier_tour, as.numeric))
rownames(premier_tour) <- noms_reg

cat(nrow(premier_tour), "régions ×", ncol(premier_tour), "candidats\n")
knitr::kable(round(premier_tour, 2), caption = "Résultats 1er tour 2007")
```

## Test du Chi-deux

```{r ex8-chi2}
chi2 <- chisq.test(premier_tour)
cat("χ² =", round(chi2$statistic, 2), ", ddl =", chi2$parameter,
    ", p =", format(chi2$p.value, scientific=TRUE), "\n")
cat("=> Rejet de H0 : lien significatif régions/candidats => AFC justifiée\n")
```

## AFC

```{r ex8-afc}
afc_e <- CA(premier_tour, graph = FALSE)
knitr::kable(round(afc_e$eig, 2),
             col.names = c("VP", "% inertie", "% cumulé"),
             caption = "Valeurs propres — Élection 2007")
```

```{r ex8-vp, fig.height=5}
fviz_eig(afc_e, addlabels = TRUE, main = "Éboulis — Élection 2007")
```

```{r ex8-regions, fig.height=7}
fviz_ca_row(afc_e, col.row = "cos2",
            gradient.cols = c("#00AFBB", "#E7B800", "#FC4E07"),
            repel = TRUE, pointsize = 3,
            title = "Carte des régions") + theme_minimal()
```

```{r ex8-candidats, fig.height=7}
fviz_ca_col(afc_e, col.col = "cos2",
            gradient.cols = c("#00AFBB", "#E7B800", "#FC4E07"),
            repel = TRUE, pointsize = 3,
            title = "Carte des candidats") + theme_minimal()
```

```{r ex8-biplot, fig.height=8}
fviz_ca_biplot(afc_e, col.row = "blue", col.col = "red",
               repel = TRUE, pointsize = 3,
               title = "Biplot — Régions et Candidats (1er tour 2007)") +
  theme_minimal(base_size = 12)
```

```{r ex8-contrib}
cat("Contributions régions :\n")
knitr::kable(round(afc_e$row$contrib[, 1:2], 2), col.names = c("Dim1 %", "Dim2 %"))

cat("\nContributions candidats :\n")
knitr::kable(round(afc_e$col$contrib[, 1:2], 2), col.names = c("Dim1 %", "Dim2 %"))

cat("\nDim 1 : Le Pen, Laguiller, Nihous (droite) vs Royal, Bayrou, Voynet (gauche)\n")
cat("  Régions : Corse, PACA, Alsace vs Bretagne, Pays-de-la-Loire, Midi-Pyrénées\n")
cat("\nDim 2 : Nihous, Besancenot (haut) vs Sarkozy, Le Pen (bas)\n")
cat("  Régions : Limousin, Poitou-Charentes vs Alsace, PACA, Corse\n")
cat("\nConclusion : structuration géographique claire des préférences électorales.\n")
```
